臺灣新竹地方法院民事判決  
110年度婚字第127號
原      告  甲○○  

被      告  格耶頓‧希藍




上列當事人間離婚無效事件，本院於民國110年11月4日言詞辯論
終結，判決如下：    
    主  文
原告之訴駁回。
訴訟費用由原告負擔。    
    理  由
壹、程序方面：
一、按確認法律關係之訴，非原告有即受確認判決之法律上利益
    者，不得提起，民事訴訟法第247條第1項前段定有明文。而
    所謂即受確認判決之法律上利益，係指因法律關係之存否不
    明確，致原告在私法上之地位有受侵害之危險，而此項危險
    得以對於被告之確認判決除去之者而言，故確認法律關係成
    立或不成立之訴，苟具備前開要件，即得謂有即受確認判決
    之法律上利益，最高法院42年台上字第1031號判例意旨可供
    參酌。次按兩願離婚，應以書面為之，有二人以上證人之簽
    名並應向戶政機關為離婚之登記，民法第1050條定有明文。
    查原告起訴主張兩造間之離婚無效，惟兩造間既已持離婚協
    議書向戶政機關辦妥離婚登記，則兩造間之婚姻關係存否即
    不明確，而此不安定之狀態得以確認判決除去之。準此，本
    件原告起訴確認兩造間婚姻關係存在，應認有即受確認判決
    之法律上利益，自得提起本件訴訟，合先敘明。
二、被告經合法通知，無正當理由未於言詞辯論期日到場，核無
    民事訴訟法第386條各款所列情形，依家事事件法第51條準
    用民事訴訟法第385條第1項前段規定，爰依原告之聲請，由
    其一造辯論而為判決。
貳、實體方面：
一、原告起訴主張：兩造於民國96年2月3日結婚，伊是基督徒，
    亦是牧師，伊對被告沒有不好，兩造不能離婚。然於109年2
    、3月間因疫情之故，伊所經營之旅行社毫無收入。被告因
    擔憂將牽連其名下之房產，遂以死相逼，迫使伊簽字離婚。
    惟離婚協議書上之兩名證人均係職業證人，未見過兩造，亦
    未確認過兩造是否具離婚之合意，且伊亦無離婚之意願，是
    兩造於109年3月6日所辦理之離婚登記應不具法律效果。爰
    聲明：確認兩造離婚無效。
二、被告經合法通知，而無正當理由未於言詞辯論期日到場，亦
    未提出任何書狀作聲明陳述。
三、本院得心證之理由：
(一)按民法第1050條之立法意旨在於確實證明當事人有離婚之合
    意，而非出於脅迫或詐欺（最高法院68年度台上字第105號
    判決意旨參照）。又兩願離婚並無證人須與當事人相識之限
    制，故簽名離婚書之證人，縱與當事人素不相識，兩願離婚
    之效力亦不因此而受影響（最高法院28年上字第353號判例
    意旨參照）。再者，證人在兩願離婚之證書上簽名，固不限
    於作成離婚證書時為之，亦不限於離婚協議時在場之人，始
    得為證人；惟既稱證人，自須對於離婚之協議在場聞見，或
    知悉當事人間有離婚之協議，始足當之（最高法院42年度台
    上字第1001號、68年度台上字第3792號、69年度第10次民事
    庭決議參照）。故證人如有親見或親聞或知悉雙方當事人確
    有離婚真意者，即得為協議離婚之證人，並不須由離婚當事
    人雙方合意選定或與當事人素相熟識或於兩願離婚書作成之
    同時簽名。
(二)又民法第1050條於74年6月3日曾經修正，修正前之舊法僅規
    定：「兩願離婚，應以書面為之，並應有二人以上證人之簽
    名。」，修法後迄今之法條規定則為：「兩願離婚，應以書
    面為之，有二人以上證人之簽名並應向戶政機關為離婚之登
    記。」。依前揭新舊法規定之差異在於新法增列「向戶政機
    關為離婚之登記」，而74年間修正理由為：「舊法兩願離婚
    規定過於簡略，極易發生弊端，特增設應向戶政機關為離婚
    之登記，使第三人對其身分關係更易於查考，符合社會公益
    。」，顯然修法後之新法規定係使當事人間之離婚因登記而
    產生對第三人公示之效果，因之，對於離婚登記之身分關係
    狀態原則上應推定為真正。且因人與人交往之人際關係始終
    變動不定，於離婚登記產生公示效果後，將開啟前婚姻當事
    人各自不同之人際發展歷程，若前婚姻之其中一方於離婚登
    記後，欲主張前婚姻之離婚無效，係屬對於雙方已各自開展
    之人生再作重大變更，是於現行法兩願離婚應由當事人二人
    親向戶政機關為離婚登記之規範運作下，為維護離婚登記制
    度之公信性，自應由親辦離婚登記卻嗣後主張離婚無效之人
    ，對於「離婚意思欠缺」一事，負完全之舉證責任，尚非得
    僅以形式上離婚證人是否親自詢問離婚當事人一節，據為主
    張離婚無效之依據。否則離婚當事人親自前往戶政機關辦理
    離婚登記，對於離婚證人、戶政人員等第三人均發生客觀上
    見及婚姻當事人願意離婚之表現行為，證人、戶政人員如何
    質疑當事人並無離婚真意？欲推翻離婚登記現況之人，如毋
    庸對於「離婚意思欠缺」一事盡其舉證責任，僅須爭執離婚
    證人未親詢其意思即可推翻其自己親為登記手續之離婚結果
    者，則法律修正為登記離婚制度之目的、功能即難大大削減
    。再者，審諸74年修法前，因離婚無須向戶政機關為登記，
    於婚姻雙方對於離婚效力產生爭議時，離婚證人對於雙方離
    婚真意之見證確認一事，自會顯得重要；參以戶籍法第34條
    規定，離婚登記，以雙方當事人為申請人。則依上述法規，
    離婚當事人雙方均須同時為離婚登記之申請人，而親向戶政
    機關為離婚登記，以使第三人易於查考，顯然係以登記狀態
    確認雙方之身分關係。因此，民法第1050條所定「二人以上
    證人之簽名」，雖為離婚要式性要件之一；然審之一般證人
    難以認知法律所要求之確認離婚真意到何種程度，況且證人
    亦不負當事人內心真意之調查義務，至多僅從當事人之行為
    表現外觀判斷當事人雙方對身分關係解消之意思，從而，修
    法後之離婚證人應僅須知悉自己係為婚姻當事人之離婚證人
    而為簽署，且非明知當事人無離婚真意，即為已足。是於現
    行應為離婚登記之制度下，本院對於離婚證人此要式性要件
    ，認不應課予離婚證人實質探究當事人離婚真意之重責，反
    之，離婚證人僅須認知自己係為當事人離婚之事為證人而簽
    名，且非明知兩造當事人無離婚真意即可。　
(三)原告主張兩造原為夫妻，於109年3月6日持離婚協議書同至
    新竹○○○○○○○○○辦妥離婚登記，協議書上並有證人甲○○、乙○
    ○本人分別簽名蓋章於其上等情，業據提出前開離婚協議書
    （見本案卷第7至8頁)為證，並有新竹○○○○○○○○○110年9月29
    日竹縣東戶字第1100002509號函暨所附之離婚登記申請書等
    件在卷可稽（見本案卷第54至58頁）。是從形式上觀察，應
    認兩造前開協議離婚，已符合兩願離婚之法定要件。原告雖
    以前詞置辯，惟經本院職權命家事調查官就作證兩造離婚協
    過程、是否聽聞兩造要離婚、有否與兩造一同至戶政事務所
    辦理離婚登記暨如何確認兩造離婚意願等事項訪視甲○○、乙
    ○○，經提報告略以：伊等為夫妻，亦為職業離婚證人，經查
    詢過去之服務紀錄，確實曾於109年3月間擔任本件兩造之離
    婚證人。伊等與兩造並不認識，僅曾於擔任離婚證人當日與
    兩造於戶政事務所接觸，對於兩造並無留下特別印象，故亦
    未有印象本件原告所稱「前妻以死相逼，所以才會登記離婚
    」之事。伊等稱過去擔任離婚證人的經驗，通常都是有意離
    婚的當事人主動透過網頁廣告找上，雙方约定好時間後，即
    直接於戶政事務所會合，伊等會於現場與有意離婚的當事人
    核對其身份、確認離婚協議書内容以及雙方是否真有離婚意
    願、簽名是否本人所親簽等内容。伊等並不會主動去探問有
    意離婚之當事人的離婚原因，認為此乃是對方的家務事，協
    助本件兩造之離婚過程亦是同上述模式等節，有本院家事調
    查官110年10月5日調查報告暨附件可佐（見本案卷第59至62
    頁)。而原告就其與甲○○、乙○○之接觸歷程，雖到庭陳述：
    伊上網找了不認識的職業離婚證人甲○○、乙○○，並付了新臺
    幣4千元。伊和被告先簽離婚協議書，甲○○、乙○○問好時間
    地點就和兩造一同到竹東戶政事務所辦理離婚登記，並沒有
    和伊等同時簽離婚協議書。甲○○、乙○○沒有問伊等離婚的理
    由，只是為了要賺錢，簽完名就走，這很不合理等語，有本
    院110年9月23日、同年11月4日言詞辯論筆錄可證（見本案
    卷第22至23頁、第69至70頁)。惟由上亦可知悉，原告為求
    滿足法定離婚要件，尚且以積極之態度尋覓證人，且主動交
    付兩造已事先簽妥之離婚協議書供甲○○、乙○○檢視、核對並
    簽名。況直至戶政事務所辦畢離婚登記之時，兩造均未曾爭
    執離婚證人之適格性，即其等均已認同離婚證人甲○○、乙○○
    之見證已符法定離婚要式要件。自堪認於辦理離婚登記之際
    ，於原告之協力下，甲○○、乙○○已知悉並確認兩造欲辦理離
    婚登記之真意。故原告自不得嗣後再以甲○○、乙○○未詢問兩
    造離婚的理由、意圖等枝微末節之事由，即推翻兩造尚且於
    核閱離婚登記申請書上證人等相關資料之記載並確認無訛後
    ，於該文件上簽章辦理離婚登記之作為。是甲○○、乙○○於兩
    造辦理離婚之際既曾親自見聞兩造確有離婚真意，自得為證
    人。原告此部分主張，自未能憑採。
(四)原告雖另辯稱其係遭被告以死相逼，始為離婚登記，伊無意
    離婚云云。惟按當事人主張有利於己之事實者，就其事實有
    舉證之責任，民事訴訟法第277條定有明文。原告並未提出
    相關證據以實其說，是其此部分主張，自不足採。依上各情
    ，原告確有離婚真意，且此離婚真意與被告之離婚意思達成
    合致，兩造確實係因兩願而辦理離婚登記。再者，併依當時
    之客觀情事，甲○○、乙○○確實知悉自己係為兩造之離婚事項
    而為證人，且原告並未能證明甲○○、乙○○有明知兩造無離婚
    真意而仍故為離婚證人之事實。因此，兩造間於109年3月6
    日辦理之離婚登記已符民法第1050條規定，而使兩造婚姻關
    係歸於消滅，應堪認定。
四、綜上所述，原告主張其無離婚真意或離婚不備法定要件而無
    效，尚屬不能證明。從而，兩造既已於109年3月6日以離婚
    協議書協議離婚，且經兩名證人簽名其上，雙方並持以辦妥
    離婚登記，已符法律規定之離婚要式性，兩造婚姻關係即已
    消滅，原告請求確認兩造離婚無效，為無理由，應予駁回。
五、據上論結，本件原告之訴為無理由，依民事訴訟法第78條，
    判決如主文。
中　　華　　民　　國　　110 　年　　12　　月　　2 　　日
                    家事庭法  官 許翠玲
以上正本證明與原本無異。
如對本判決上訴，須於判決送達後20日內向本院提出上訴狀。如
委任律師提起上訴者，應一併繳納上訴審裁判費。
中　　華　　民　　國　　110 　年　　12　　月　　  　　日
                          書記官